臺北高等行政法院判決　　　　　　　　　　　　　　九十一年度訴字第一六五三號
　　　　　　　　　　　　　　　.
　　原　　　告　元大京華證券股份有限公司
　　代　表　人　甲○○董事長.
　　訴訟代理人　高文宏（會計師）
　　　　　　　　張錦娥（會計師）
　　被　　　告　財政部台北市國稅局
　　代　表　人　張盛和（局長）
　　訴訟代理人　乙○○
右當事人間因營利事業所得稅事件，原告不服財政部中華民國九十一年三月六日台財
訴字第○九○○○○○九七九號訴願決定，提起行政訴訟，本院判決如左：
　　主  文
訴願決定及原處分均撤銷。
訴訟費用由被告負擔。
　　事  實
一、事實概要：原告民國八十三年度營利事業所得稅結算申報，原列報尚未抵繳之扣
    繳稅款新台幣（下同）一○八、○八五、五六二元，被告初查以其中前手利息之
    扣繳稅款八一、三一七、二一二元，係屬前手利息收入之扣繳稅款，否准抵減應
    納稅額，核定原告本期尚未抵繳之扣繳稅額為二六、七六八、三五○元。原告不
    服，申經復查未獲變更，提起訴願，亦遭決定駁回，遂提起行政訴訟。
二、兩造聲明：
　(一)原告聲明：原處分、復查決定及訴願決定均撤銷。
　(二)被告聲明：駁回原告之訴。
三、兩造之爭點：扣繳憑單之利息所得人，是否可將前手持有期間利息之扣繳稅額申
    報抵稅或退稅？
　(一)原告主張之理由：
    1.依行為時所得稅法第二十四條第一項、第七十一條第一項及第九十九條規定，
      我國稅制原則上採納稅義務人自行申報制度，營利事業之納稅義務人在依法核
      實申報其各項收入、各項損費、並各項減免、扣除後，即可正確計算其法定所
      得額，依其適用稅率計得其應納稅額後，復依法減除尚未抵減之扣繳稅額及其
      他抵減項目，可得其最終之應行繳納或應行退還之稅額。
    2.依行為時所得稅法第八十八條及同法施行細則第八十二條，利息實際給付時，
      給付者即應按規定扣繳率或扣繳辦法予以扣繳，此時被扣繳者與利息收入之所
      得者自屬相同，惟就財政部七十五年七月十六日台財稅第七五四一四一六號函
      釋（下稱七十五年函釋）以觀，於債券兩付息日間之流通期間，各交易對手（
      前手及後手）均就其個別之持有期間認列並申報利息收入，而此利息收入，依
      目前債券交易實務，係於出售債券時由其後手先行墊付予前手，此時依財政部
      六十四年九月四日台財稅第三六四四○號函釋該交易後手並非扣繳義務人，毋
      須扣繳。因此付息日屆滿時，付息機構僅需將該期間之利息全額給付於彼時之
      持票人（即最後一手），且依同函釋規定，以該持票人為納稅義務人並就全部
      利息一次扣繳所得稅，開立扣繳憑單。
    3.原告依七十五年函釋規定列報利息收入，則等同已依所得稅法第二十四條及七
      十一條核實申報法定所得額，復依六十四年函釋以納稅義務人之身份取得扣繳
      憑單，則形如已依所得稅法第七十一條及九十九條取得該扣繳稅款之扣抵權，
      自得以留抵當年度應納稅額，依租稅法律主義之精神，被告無由創設其他限制
      加以否准。
    4.被告稱系爭不可扣抵之前手息扣繳稅款乃後手自前手購進債券之成本，尚不得
      扣抵其應納稅額。惟系爭扣繳稅款係以付息機構為扣繳義務人，而以後手為納
      稅義務人並就全部利息一次扣繳，在後手對前手依法並無扣繳義務之情況下，
      此系爭扣繳稅款實質上已成為後手最終稅賦之一部分，依所得稅法第四十五條
      規定，「稱實際成本者，凡資產之出價取得，指取得價格，包括取得之代價，
      及因取得並為適於營業上使用而支付之一切必需費用‧‧‧。」故系爭扣繳稅
      款顯非購進債券之成本。
    5.後手墊付前手利息時，依六十四年函釋，並無對應之扣繳義務人存在，故前手
      亦未取具扣繳憑單。系爭扣繳稅款之抵稅權若屬前手所有，其前提乃是前手收
      取利息收入時已由扣繳義務人扣繳，且後手亦就其持有期間所認列之利息收入
      扣繳，而非就「全部利息」扣繳，惟悖於六十四年函釋與目前之債券交易實務
      ，系爭扣繳稅款之抵稅權應歸原告所有。
  (二)被告主張之理由：
　　按所得稅之核課原則為有所得才課稅、無所得不課稅，不課稅則無扣繳稅額可資
　　扣抵或退還，原告就其買回債券屬前手利息所得部分並未申報，既非為納稅義務
　　人，自無所得稅法以扣繳稅額抵繳應納稅款規定之適用。又一般公債、公司債、
    金融債券等因載有約定之利率，債券持有人依民法第六十九條、第七十條規定，
    對於此項約定利息按權利存續期間之日數，取得其法定孳息。此項利息未獲支付
    前，如將債券移轉，依同法第二百九十五條前段規定，推定其隨同原本移轉於受
    讓人，是形式上雖由後手向付息機構領取，惟於債券移轉時，係由後手為期前清
    償，代為墊付與前手，其僅係向付息機構取回其先代墊之利息金額而已，因後手
    非該期間之債券持有人，自無法取得該期間之孳息，雖原告與前手利用債券買賣
    使原告成為利息之兌領人，並因財政部六十四年函釋，使其成為扣繳憑單上該利
    息之納稅義務人，但前手息為利息所得，為所得稅法第十四條第一項第四類規定
    之應稅所得，並非減、免稅所得，原告依扣繳憑單字面記載，在外觀上受有該前
    手利息收入，惟因其實際上就該部分並無所得，此為財政部七十五年函釋基於實
    質課稅之精神，准後手得以按其自己實際持有期間，依債券面額及利率計算利息
    所得之原因。次查，依所得稅法第七十一條第一項規定，有所得即應依法課稅，
    反之無所得亦未繳納稅款，即不應有抵繳稅款或申請退稅情事。原告既未將前手
    息併入其所得稅申報納稅，而該前手息並非減、免稅所得，亦非法定扣除額，則
    基於權利義務相對之原則，縱以原告名義扣繳稅額，自亦不得用以抵繳其應納稅
    額或申請退還，亦即扣繳稅款與抵繳稅款之條件，並非完全相同。原告於買回債
    券時，雖有墊付前手息之事實，係因買賣之約定所致，而公法上租稅權利義務係
    屬公法強制規定，非可由當事人任意轉讓，故扣繳前手息之稅款應由真正利息所
    得人利用，不得因當事人間之約定，而改由他人用以抵繳或申請退還，縱令事實
    上係由原告代繳稅款，並不能因此變更公法上納稅義務主體。付息機構係於付息
    時按利息所得之扣繳率扣繳稅款，利息所得已確實發生，納稅義務人申報其利息
    所得，自得以其利息所得相關之扣繳稅款抵繳其應納稅額，不生原告所稱政府有
    不當得利，及前、後手不同身分有不同租稅負擔等情，且第三人取得利息所得部
    分，究有否申報所得，得否抵繳應納稅額，核與原告無關。
　　理  由
一、原告八十三年度營利事業所得稅結算申報，原列報尚未抵繳之扣繳稅款一○八、
    ○八五、五六二元，被告初查核以其中前手利息之扣繳稅款八一、三一七、二一
    二元，係屬前手利息收入之扣繳稅款，否准抵減應納稅額，核定原告本期尚未抵
    繳之扣繳稅額為二六、七六八、三五○元。原告不服，循序提起行政訴訟，起訴
    意旨如事實欄所載。經核原處分及訴願決定無非以系爭扣繳稅款八一、三一七、
    二一二元屬前手利息收入之扣繳稅款，其本身既無該項所得，縱扣繳憑單以原告
    之名義開立，亦非扣繳稅款之實際納稅義務人，依實質課稅原則，自不得以之抵
    繳應納稅額或申請退稅云云，為其論據。
二、惟按「憲法第十九條規定人民有依法律納稅之義務，固係指人民有依據法律所定
    之納稅主體、稅目、稅率、納稅方法及納稅期間等項而負納稅義務之意，然課人
    民以繳納租稅之法律，於適用時，該法律所定之事項若權利義務相關連者，本於
    法律適用之整體性及權利義務之平衡性，當不得任意割裂適用。」業經司法院釋
    字第三八五號解釋在案。又「納稅義務人有左列各類所得者，應由扣繳義務人於
    給付時，依規定之扣繳率或扣繳辦法，扣取稅款，並依第九十二條規定繳納之︰
    一、．．．二、機關、團體、事業或執行業務者所給付之薪資、利息、．．．。
    」為行為時所得稅法第八十八條所明定。故利息所得者，應由扣繳義務人於給付
    時，扣取稅款，並將所扣稅款向國庫繳納；又依同法第七十一條第一項前段、第
    九十九條及第一百條之規定，扣繳稅款於結算申報時當可用以抵繳應納稅額；此
    為義務與權利相互關連之規定，不容割裂適用。另財政部六十四年九月四日台財
    稅第三六四四○號函釋（下稱六十四年函釋）：「主旨：中央政府建設公債甲種
    債票之利息，應由付息機構於付息時，按照所得稅法第八十八條、第八十九條、
    第九十二條及各類所得扣繳率表等規定，扣繳利息所得稅款，並以付息時債票持
    有人為納稅義務人，向稽徵機關填報扣繳憑單，並依同法第九十四條規定，將扣
    繳憑單填送納稅義務人。說明：二、本債票無論曾否轉讓，均應由付息機構，以
    付息時之持票人為納稅義務人（記名式者為最後記名之人）就全部利息一次扣繳
    所得稅；並根據持票人之身分證明，依法填報扣繳憑單。納稅義務人為中華民國
    居住之個人或營利事業，應將該項利息所得，依法合併當年度所得申報所得稅。
    」本件原告為系爭債券付息時之持票人，因上開財政部六十四年函釋，遭強制課
    以系爭全部利息扣繳稅款之義務，既依法律之形式；而於結算申報時，被告竟主
    張原告雖被扣繳系爭稅款但非實際納稅義務人，否准扣繳稅款抵繳應納稅額之權
    利，反採經濟之事實。對於同一系爭所得，權利義務相關連之事項，而為不同認
    定，並均以不利於原告者為其準據，顯然割裂適用法律，揆諸前開司法院第三八
    五號解釋及說明，即有可議。
三、次按「涉及租稅事項之法律，其解釋應本於租稅法律主義之精神，依各該法律之
    立法目的，衡酌經濟上之意義及實質課稅之公平原則為之。」復經司法院釋字第
    四二○號解釋在案。上開解釋固然肯定實質課稅原則在稅法之適用，但亦闡明在
    適用上仍應嚴守租稅法律主義。又「納稅義務人應於每年二月二十日起至三月底
    止，填具結算申報書，向該管稽徵機關，申報其上一年度內構成綜合所得總額或
    營利事業收入總額之項目及數額，以及有關減免、扣除之事實，並應依其全年應
    納稅額減除暫繳稅額、尚未抵繳之扣繳稅額及可扣抵稅額，計算其應納之結算稅
    額，於申報前自行繳納。但短期票券利息所得之扣繳稅款及營利事業獲配股利總
    額或盈餘總額所含之可扣抵稅額，不得減除。」為行為時所得稅法第七十一條第
    一項所明定。故扣繳之稅款，除所得稅法第七十一條第一項但書所列舉或法律別
    有規定者外，可於結算申報時，抵繳應納稅額。是則本於租稅法律主義之精神，
    扣繳稅款既為公法上明定納稅義務人之租稅抵稅權，除法律別有規定外，自不得
    以實質課稅為由，否准納稅義務人抵繳應納稅額。本件原告為付息時之債票持有
    人，依財政部六十四年函謂：「．．．應由付息機構於付息時，按照所得稅法第
    八十八條、第八十九條、第九十二條．．．扣繳利息所得稅款，並以付息時債票
    持有人為『納稅義務人』」，既已肯認原告為所得稅法第八十八條之納稅義務人
    ，即非營利事業所得稅查核準則第九十條第三款所指「扣繳他人之所得稅款」者
    。況所得稅法又無除外規定，自應可用以抵繳應納稅款；乃被告以實質課稅為由
    ，否定原告為實際納稅義務人，進而否准其租稅抵稅權，顯然添加法律所無之限
    制，違反租稅法律主義，亦非適法。
四、綜上所述，原處分自有可議，訴願決定未予糾正，亦有疏漏。爰將原處分及訴願
    決定併予撤銷，由被告另為適法之處分。
五、兩造其餘陳述於判決結果不生影響，無庸一一論列，併予敘明。
六、據上論結，本件原告之訴為有理由，依行政訴訟法第九十八條第三項前段，判決
    如主文。
中　　華　　民　　國　　九十一　　　年　　　十一　　　月　　  十三　　　日
                 臺 北 高 等 行 政 法 院   第 四 庭
                                審 判 長 法  官　鄭 忠 仁
                                         法  官　林 育 如
                                         法  官　楊 莉 莉
右為正本係照原本作成。
如不服本判決，應於送達後二十日內，向本院提出上訴狀並表明上訴理由，如於本判
決宣示後送達前提起上訴者，應於判決送達後二十日內補提上訴理由書（須按他造人
數附繕本）。
中　　華　　民　　國　　九十一　　　年　　　十一　　　月　　  十三　　　日
            　　　　　　　　     　      書記官  黃 舜 民
